最高法院刑事判決　　　　　　　　　　　　　　　八十七年度台上字第一三三八號
　　上　訴　人　台灣高等法院高雄分院檢察署檢察官
　　被　　　告　甲○○
右上訴人因被告侵占案件，不服台灣高等法院高雄分院中華民國八十七年一月十三日
第二審更審判決（八十六年度重上更(四)字第五十八號，起訴案號：台灣高雄地方法院
檢察署八十一年度偵字第二九五二號），提起上訴，本院判決如左：
    主  文
原判決撤銷，發回台灣高等法院高雄分院。
    理  由
本件第一審檢察官起訴被告甲○○與其父黃國隆（已判罪緩刑確定）俱係為台灣省中
藥植物生產促進會處理業務之人，竟共同(一)侵占會員黃新財之入會費二百元（新台幣
，下同）、常年會費一千元。(二)在帳冊上浮報致送會員侯英文母喪輓金一千五百元，
予以侵占。(三)向會員林榮瑞等二十三人收取入會費、常年會費合計二萬九千四百元，
俱予侵占，指被告共同涉犯刑法第二百十六條、第二百十五條之行使業務上登載不實
文書及刑法第三百三十六條第二項之業務侵占罪嫌，連續侵占部分應論以一罪，行使
不實文書罪與侵占罪有牽連犯關係，應從一重處斷；第一審判決除對起訴事實(三)之侵
占劉南清等十四人會費部分諭知免訴外，對被告其餘被訴事實俱宣告無罪；原判決將
第一審判決關於被告部分全部撤銷，就起訴事實(二)部分改判有罪，就起訴事實(一)(三)部
分於理由內明犯罪不能證明及不另為無罪諭知之理由，固非無見。
惟查：一起訴事實(三)之侵占劉南清等十四位會員會費部分（起訴書附表編號九至十八
、二十至二十三，即第一審判決書附表貳），與被告前被訴詐取該等會費經判決無罪
確定之案件（原法院七十九年度上更一字第九十二號、最高法院八十年度台上字第四
○三五號判決），是否同一案件﹖第一審判決就此部分諭知免訴有何違法或不當﹖原
審未予調查說明，即逕為無罪之改判，不但有違程序事項優先原則，且嫌理由不備。
二若認上開部分非同一案件，檢察官上訴意旨迭指會員劉南清、萬肇春、吳文珍之繳
費收據經收人欄俱蓋有被告之印文，陳儀、葉金鳳之繳費收據俱屬被告之筆跡（見本
院八十六年度台上字第一二四四號卷頁二十七至三十一），足認被告對此部分會費有
參與經收保管而予侵占，原審未詳細調查說明，徒以原法院八十六年度重上更三字第
二十號判決已認定係黃國隆獨自侵占，遽認被告非共犯，亦難昭折服。三會員張振華
繳納常年會費一千元部分（起訴書附表編號十九），其現金收入傳票係由被告簽章製
作，有該傳票附卷可稽，原審未進一步調查被告有無予以登載於帳簿提交監事會查訖
，以判斷被告有無幫助或共同侵占該款項，遽行判決，亦嫌率斷。檢察官上訴意旨執
以指摘原判決尚有違誤，非無理由，應認原判決仍有撤銷發回之原因。又本件雖屬修
正刑事訴訟法第三百七十六條第三款之案件，但在修正刑事訴訟法施行前原得上訴於
第三審法院，且已繫屬於法院，依刑事訴訟法施行法第五條第一項規定，仍應依修正
施行前之法定程序終結之，併此明。
據上論結，應依刑事訴訟法第三百九十七條、第四百零一條，判決如主文。
中      華      民      國    八十七    年      四      月     十五     日
                              最高法院刑事第四庭
                                  審判長法官  莊  來  成
                                        法官  曾  有  田
                                        法官  呂  潮  澤
                                        法官  謝  俊  雄
                                        法官  林  永  茂
      右正本證明與原本無異
                                              書  記  官
中      華      民      國    八十七    年      四      月     二十     日
